【裁判字號】    95,易,1884
【裁判日期】    951017
【裁判案由】    詐欺
【裁判全文】
臺灣臺北地方法院刑事判決              95年度易字第1884號
公  訴  人  臺灣臺北地方法院檢察署檢察官
被      告  乙○○
上列被告因詐欺案件，經經檢察官聲請簡易判決處刑（95年度偵
字第9141號），本院認為不宜以簡易判決處刑，改依通常程序審
理，被告於準備程序中就被訴事實為有罪之陳述，經合議庭裁定
由受命法官獨任進行簡式審判程序，判決如下：
    主  文
乙○○幫助共同意圖為自己不法之所有，以詐術使人將本人之物
交付，處有期徒刑伍月，如易科罰金，以銀元參佰元即新臺幣玖
佰元折算壹日。
    事  實
一、乙○○主觀上應有預見不詳姓名年籍之成年人收購他人金融
    帳戶之目的，係欲供詐欺犯罪用，竟基於幫助他人犯共同詐
    欺取財之不法所有意圖之不確定故意，於民國94年6月中旬，
    在新竹市火車站附近之肯德雞炸雞店，將其於92年2月3日在
    合作金庫所屬臺北市大安分行所開立、帳號0000000000000
    號帳戶（下稱合作金庫大安分行）之存摺、提款卡、印鑑章
    及身分證影本，以新臺幣（下同）2千元之代價，持交姓名
    、年籍不詳之成年男子收受使用，該男子與所屬詐騙集團成
    員即共同基於意圖為自己不法所有之犯意，接續向甲○○訛
    騙，甲○○因此陷於錯誤，而匯款至乙○○前揭銀行帳戶內
    （時間、手段詳如附表所示）；嗣因甲○○發覺受騙報警處
    理後，始循線查悉上情。
二、案經甲○○訴由臺北市政府警察局大安分局報告臺灣臺北地
    方法院檢察署檢察官偵查起訴。
    理  由
一、上開犯罪事實，業據被告乙○○於本院審理時坦承不諱，並
    經證人即被害人甲○○於警詢及偵查中證述屬實，並有合作
    金庫大安分行94年12月15日合金安存字第0940006504號函所
    檢附之開戶資料及交易明細表、證人甲○○之匯款申請書等
    附卷可稽，參以近來用各種理由詐欺取財之犯罪類型層出不
    窮，而該等犯罪，多數均利用人頭帳戶作為出入帳戶，已經
    媒體廣為披載，被告係成年且智力成熟之人，對此應知之甚
    詳，竟仍將銀行存摺隨便交予不詳人士，而被利用為犯詐欺
    取財罪之出入帳戶使用，此當為被告所能預見，且其發生並
    未違反被告本意，是被告有幫助不法之徒利用其帳戶犯詐欺
    取財罪之不確定故意已至為顯然。從而本件事證明確，應依
    法論科。
二、查被告行為後，刑法於民國94年2月2日修正公布，95年7月1
    日施行，而刑法第2條係規範行為後法律變更所生新舊法律
    比較適用之準據法，是刑法第2條本身雖經修正，但該條文
    既屬適用法律之準據法，本身尚無比較新舊法之問題，應逕
    適用裁判時即修正後刑法第2條規定以決定適用之刑罰法律
    。按行為後法律有變更者，適用行為時之法律。但行為後之
    法律有利於行為人者，適用最有利於行為人之法律，修正後
    刑法第2條第1項定有明文。又比較時應就罪刑有關之共犯、
    未遂犯、想像競合犯、牽連犯、連續犯、結合犯，以及累犯
    加重、自首減輕暨其他法定加減（如身分加減）與加減例等
    一切規定，綜其全部罪刑之結果而為比較。再從刑附屬於主
    刑，除法律有特別規定者外，依主刑所適用之法律（最高法
    院95年第8次刑事庭會議決議參照）。茲就本件被告所適用
    之刑法條文比較適用臚列如下：
    (一)修正後刑法第30條規定「幫助他人實行犯罪行為者，為幫
      助犯。雖他人不知幫助之情者，亦同。幫助犯之處罰，得
      按正犯之刑減輕之。」與被告行為時即修正前刑法第30條
      之規定「幫助他人犯罪者，為從犯。雖他人不知幫助之情
      者，亦同。從犯之處罰，得按正犯之刑減輕之。」，法條
      文字上有所修正，揆諸本條之修正理由，係為符合學界通
      說即幫助犯應採共犯從屬性說之「限制從屬形式」之理論
      ，且明示幫助犯之成立以被幫助者具備違法性為必要，而
      不論被幫助者是否具有有責性。至於幫助犯之處罰效果，
      係「得減輕其刑」，於修正前後則均無不同，是被告適用
      修正前刑法第30條有關幫助犯之規定，自無不利。
    (二)刑法第28條共犯之規定，於修正前規定為：「二人以上共
      同實施犯罪之行為者，皆為正犯」，修正後則規定為：「
      二人以上共同實行犯罪之行為者，皆為正犯」，本條之修
      正理由係為排除陰謀共同正犯、預備共同正犯於本條所規
      定之正犯之外。而本件被告係幫助該男子及所屬詐騙集團
      成員共同詐欺取財犯行，故該男子與該詐騙集團成員間，
      就詐欺取財犯行應論以共謀或實行犯罪行為之共同正犯，
      則適用修正施行前之刑法第28條規定論擬，並無不利於被
      告。
    (三)刑法第339條第1項之詐欺取財罪，法定刑為5年以下有期
      徒刑、拘役或科或併科1千元以下罰金，而修正後刑法施
      行法增訂第1條之1規定「中華民國九十四年一月七日刑法
      修正施行後，刑法分則編所定罰金之貨幣單位為新臺幣。
      九十四年一月七日刑法修正時，刑法分則編未修正之條文
      定有罰金者，自九十四年一月七日刑法修正施行後，就其
      所定數額提高為三十倍。但七十二年六月二十六日至九十
      四年一月七日新增或修正之條文，就其所定數額提高為三
      倍」，另刑法第33條第5款修正為「主刑之種類如下：五
      、罰金：新臺幣一千元以上，以百元計算之」，是依修正
      後之法律，刑法第339條第1項詐欺取財罪所得科處之罰金
      刑最高為新臺幣3萬元，最低為新臺幣1千元；然依被告行
      為時之刑罰法律，即罰金罰鍰提高標準條例第1條前段規
      定之提高倍數10倍，及修正前刑法第33條第5款規定之罰
      金最低額1元計算，該罪之罰金刑最高為銀元1萬元，最低
      額為銀元1元，若換算為新臺幣，最高額雖與新法同為新
      臺幣3萬元，然最低額僅為新臺幣3元。因此，比較上述修
      正前、後之刑罰法律，自以被告行為時關於科處罰金刑之
      法律較為有利。
    (四)就易科罰金之折算標準部分，由修正前刑法第41條第1項
      前段規定（得以銀元1元以上3元以下折算1日），並依修
      正前罰金罰鍰提高標準條例第2條規定提高1百倍為銀元
      100 元以上300元以下（即新臺幣300元以上900元以下）
      折算1日，修正後刑法第41條第1項前段則修正為得以新臺
      幣1,000元、2,000元或3,000元折算1日。故就修正之易科
      罰金之折算標準部分，亦以行為時法有利於被告。
    (五)綜合上述各條文修正前、後之比較，自應適用被告行為時
      之法律，即修正前刑法之相關規定，及罰金罰鍰提高標準
      條例第1條前段、修正前罰金罰鍰提高標準條例第2條之規
      定，予以論處，合先敘明。
三、按刑法上之幫助犯，係對於犯罪與正犯有共同之認識，而以
    幫助之意思，對於正犯資以助力，而未參與實施犯罪之行為
    者而言（最高法院75年度臺上字第1509號、88年度臺上字第
    1270號判決意旨參照）。是如未參與實施犯罪構成要件之行
    為，且係出於幫助之意思提供助力，即屬幫助犯，而非共同
    正犯。本件被告提供所有合作金庫大安分行帳戶存摺、提款
    卡、印鑑章及身分證影本，所實施者並非構成要件之行為，
    僅係與以該男子及所屬詐騙集團助力，使之易於實施上開詐
    欺取財犯行，核屬幫助犯；又因該男子及所屬詐騙集團成員
    取得被告之帳戶後，於附表所示密接之時間內，2次詐騙同
    一被害人，核屬接續犯，是核被告所為，係犯刑法第339條
    第1項之幫助共同詐欺取財罪。又被告幫助他人犯前開罪名
    ，為從犯，依刑法第30條第2項之規定，按正犯之刑減輕之
    。爰審酌被告提供帳戶供他人犯罪使用，所為已影響社會正
    常經濟交易安全，且被告前於91年間，即因相同之提供帳戶
    與他人之幫助詐欺犯行，經本院以92年度簡字第1733號判處
    有期徒刑3月，如易科罰金，以3百元折算1日，緩刑2年確定
    （不構成累犯），有臺灣高等法院被告前案紀錄表可按，其
    再犯本件，顯然不知警惕，惟念其犯後尚知坦承犯行，及本
    件被害人僅甲○○1人，所受詐騙金額為新臺幣4萬元，尚非
    鉅額等一切情狀，量處如主文所示之刑，並諭知易科罰金之
    折算標準，以示懲儆。
四、本件聲請簡易判決處刑書意旨另以：被告基於幫助詐欺之概
    括犯意，除提供上開合作金庫大安分行帳戶外，另提供所有
    新竹市第一信用合作社000000000000號及華南商業銀行大眾
    分行000000000000號之銀行帳戶與該男子，就此亦涉犯幫助
    犯刑法第339條第1項之詐欺取財罪嫌。按犯罪事實應依證據
    認定之，無證據不得認定其犯罪事實；不能證明被告犯罪者
    ，應諭知無罪之判決，刑事訴訟法第154條第2項、第301 條
    第1項分別定有明文。又刑法上之幫助犯，以正犯已經犯罪
    為構成要件，故幫助犯無獨立性，如無他人犯罪行為之存在
    ，幫助犯即無由成立（最高法院60年臺上字第2159號判例意
    旨參照）。經查，被告固坦承有簡易判決處刑書所載提供此
    部分帳戶與前揭合作金庫大安分行帳戶與該男子之行為，然
    依卷證資料所示，本件僅有利用被告上開合作金庫大安分行
    帳戶對外詐財，業據認定如前，而公訴檢察官就此於本院準
    備程序時亦陳稱：本件只有該合作金庫大安分行帳戶有匯款
    ，其他部分沒有等語，是被告此部分提供帳戶之行為，因
    實際上無詐欺取財之正犯存在，按前所述，自無成立幫助犯
    詐欺取財罪之可言。此外，復查無其他積極證據足證被告就
    此部分有檢察官所指之幫助詐欺取財犯行，此部分自屬不能
    證明被告犯罪，惟公訴意旨認此部分與前開論罪間有連續犯
    之裁判上一罪關係，爰不另為無罪之諭知，附此敘明。
據上論斷，應依刑事訴訟法第273條之1第1項、第299條第1項，
刑法第2條第1項前段，修正前刑法第30條、第28條、第339條第1
項、第41條第1項前段，罰金罰鍰提高標準條例第1條前段、修正
前同條例第2條，現行法規所定貨幣單位折算新臺幣條例第2條，
判決如主文。
本案經檢察官王志超到庭執行職務。
中    華    民    國    95    年    10    月    17    日
                  刑事第七庭    法  官  許泰誠
以上正本證明與原本無異。
如不服本判決，應於判決送達後10日內，向本院提出上訴狀。
                                書記官  劉麗英
中    華    民    國    95    年    10    月    17    日
┌──┬───────┬───────────────┐
│編號│行為時間      │詐騙手段                      │
├──┼───────┼───────────────┤
│1.  │94年8月18日   │(1)該詐騙集團所屬成員以「林小莉│
│    │              │  」之名，向甲○○訛稱可與之援│
│    │              │  交，而要甲○○先匯款新臺幣（│
│    │              │  下同）3萬元作為保證金，許原 │
│    │              │  順不疑有他而陷於錯誤，依約匯│
│    │              │  款至指定之帳戶，即被告所有合│
│    │              │  作金庫大安分行帳戶內。      │
│    │              │(2)甲○○匯款後，該女子「林小莉│
│    │              │  」並未前來與之援交，乃要求退│
│    │              │  款，「林小莉」乃接續對之訛稱│
│    │              │  需補足5萬元才以退票方式還款 │
│    │              │  ，致甲○○陷於錯誤，再匯款1 │
│    │              │  萬元至被告所有合作金庫大安分│
│    │              │  行帳戶內。                  │
└──┴───────┴───────────────┘


司法院資訊處製作；財團法人民間司法改革基金會備份。
